【裁判字號】    97,上易,894
【裁判日期】    980331
【裁判案由】    確認租賃關係不存在等
【裁判全文】
臺灣高等法院民事判決                 97年度上易字第894號
上  訴  人  丁○○
訴訟代理人  乙○○律師
            邱晃泉律師
上  訴  人  戊○○（原名鄭梅桂）住台北縣八里鄉荖阡村中
            丙○○
            己○○
            庚○○（原名鄭榮發）住台北縣八里鄉荖阡村中華
共      同
訴訟代理人  許進德律師
            劉金玫律師
上列當事人間請求確認租賃關係不存在等事件，兩造對於中華民
國九十七年八月七日台灣士林地方法院九十六年度訴字第五九四
號第一審判決各自提起上訴，經本院於九十八年三月十七日言詞
辯論終結，判決如下：
    主    文
兩造之上訴均駁回。
第二審訴訟費用由兩造各自負擔。
    事 實 及 理 由
一、本件上訴人即被上訴人丁○○（下稱丁○○）聲明求為判決
    ：甲、上訴部分：(一)原判決關於駁回丁○○後開第(二)項、第
    (三)項之訴部分廢棄。(二)確認被上訴人戊○○、丙○○、己○
    ○、庚○○（下稱戊○○等四人）對坐落台北縣八里鄉○○
    里○段訊塘埔小段（下稱訊塘埔小段）二九、三十、三十之
    六、三十之七地號土地之租賃關係不存在。(三)確認戊○○等
    四人對台北縣政府就坐落訊塘埔小段二九之六、三十之三地
    號土地代扣三分之ㄧ地價補償費之受領請求權不存在。乙、
    答辯部分：上訴人戊○○等四人之上訴駁回。
    被上訴人即上訴人戊○○等四人聲明求為判決：甲、答辯部
    分：丁○○之上訴駁回。乙、上訴部分：(一)原判決關於不利
    戊○○等四人部分廢棄。(二)上開廢棄部分，丁○○在第一審
    之訴駁回。
二、丁○○起訴主張：伊前於民國（下同）五十九年間依民法第
    七百六十七條之規定，對戊○○、丙○○之被繼承人鄭清港
    及己○○、庚○○之被繼承人鄭清泉訴請返還坐落訊塘埔小
    段二九、三十、三十之三地號土地三筆，經最高法院以六十
    年度台上字第三九三八號判決認定兩造間有租賃關係存在為
    由，駁回伊之上訴確定，鄭清港、鄭清泉遂於六十年間持上
    開確定判決向台北縣八里鄉公所（下稱八里鄉公所）單獨申
    請租約登記，詎八里鄉公所竟未依循臺灣省耕地租約登記辦
    法第二條第一項規定之程序辦理，率予准許彼等單獨申請登
    記為「八阡字第二三號」耕地三七五租約（下稱系爭租約）
    ，而登記之範圍除上開確定判決認定之三筆土地外，尚包括
    不在該確定判決範圍內之同段荖阡坑小段（下稱荖阡坑小段
    ）四八之一、六九、六九之一、六九八地號及台北縣八里鄉
    ○○○段長道坑口小段（下稱長道坑口小段）一八二二地號
    土地五筆在內，是系爭租約之登記顯屬違法。上開訊塘埔小
    段二九、三十、三十之三地號土地之其中二九、三十之三地
    號土地部分陸續經分割為同小段二九、二九之六、三十之三
    、三十之六、三十之十七地號；上開荖阡坑小段四八之一、
    六九、六九之一、六九八地號土地之其中四八之一、六九八
    地號土地部分亦陸續經分割為同小段四八之一、四八之三、
    六九八、六九八之一、六九八之二地號；上開長道坑口小段
    一八二二地號土地亦經分割為同小段一八二二、一八二二之
    一地號土地。嗣租期屆滿後，鄭清港、鄭清泉復於八十年間
    持系爭租約向八里鄉公所申請續訂租約登記，期間為自八十
    年一月一日起，至八十五年十二月三十一日止；戊○○、丙
    ○○並於鄭清港死亡後，於八十四年間對伊提起請求協同辦
    理租約變更登記之訴，經原審以八十四年度訴字第四三號判
    決勝訴確定後，將系爭租約之原承租人鄭清港部分辦理變更
    登記為彼等二人。惟兩造間從未有租賃之合意，亦未訂有任
    何書面租約，自不得以該違法無效之租約登記，推定兩造間
    有租賃關係存在；縱認系爭租約登記為有效，兩造間之租賃
    關係亦應於八十五年十二月三十一日租期屆滿而消滅。又訊
    塘埔小段二九之六、三十之三地號土地業經台北縣政府辦理
    徵收，並將地價補償費之三分之一暫予扣發，戊○○等四人
    並無受領之權利等情，求為確認(一)兩造間就訊塘埔小段二九
    、三十、三十之六、三十之十七地號土地、及荖阡坑小段四
    八之一、四八之三、六九、六九之一、六九八、六九八之一
    、六九八之二地號土地、及長道坑口小段一八二二、一八二
    二之一地號土地之租賃關係不存在。(二)確認戊○○等四人對
    訊塘埔小段二九之六、三十之三地號土地代扣三分之一之地
    價補償費受領請求權不存在之判決（原審確認兩造間就荖阡
    坑小段四八之一、四八之三、六九、六九之一、六九八、六
    九八之一、六九八之二地號土地、及長道坑口小段一八二二
    、一八二二之一地號土地之租賃關係不存在；而駁回丁○○
    其餘之請求。兩造各就其敗訴部分提起上訴）。
    戊○○等四人則以：丁○○前於六十年間對伊等之被繼承人
    鄭清港、鄭清泉提起返還土地之訴，業經判決其敗訴確定，
    並於理由中認定兩造間就分割前之訊塘埔小段二九、三十、
    三十之三地號土地、及荖阡坑小段四八之一、六九、六九之
    一、六九八地號土地、及長道坑口小段一八二二地號土地確
    有租賃關係存在；且系爭租約亦經原審以八十四年度訴字第
    四三號判決認定為真正，丁○○自不能再就兩造之租賃關係
    存否為爭執；又耕地三七五減租條例第六條並未以書面作為
    耕地租約之成立或生效要件，丁○○主張耕地租約須以書面
    為之，否則即屬無效，顯有誤解；又伊等於八十五年底，系
    爭租約租期屆滿後，仍繼續耕作，並無廢耕情事，且已繳納
    田賦，依土地法第一百零九條及耕地三七五減租條例第二十
    條之規定，應視為以不定期限繼續租賃契約，兩造之租賃關
    係並未消滅；又丁○○於五、六十年間，即明知伊等之被繼
    承人主張對系爭土地有租賃權，其至九十六年間始提起本件
    訴訟，已罹於十五年之消滅時效；又丁○○怠於行使權利，
    已默認伊等耕作系爭土地，或已使伊等信賴其同意耕作，致
    伊等投入鉅額費用經營，管理系爭土地，其遲至今日始主張
    權利，亦顯屬權利濫用等語，資為抗辯。
三、兩造不爭執之事實：
    (一)丁○○與戊○○等四人之被繼承人間或兩造間，就系爭土
      地並未訂立書面租約（見原審訴字(二)卷八六頁之言詞辯論
      筆錄、本院卷四四頁之準備程序筆錄）。
    (二)系爭租約之登記，係由戊○○等四人之被繼承人鄭清港、
      鄭清泉單獨持最高法院六十年度台上字第三九三八號返還
      土地事件確定判決申請辦理三七五租約登記，又系爭租約
      登記之續訂，亦係由鄭清港、鄭清泉單方面向八里鄉公所
      申請登記。嗣鄭清港死亡後，由其繼承人戊○○、丙○○
      於八十四年間向原審提起協同辦理租約變更登記事件（八
      十四年度訴字第四三號），經一造辯論判決彼二人勝訴確
      定，再由彼二人持該確定判決單獨申請變更登記，租賃期
      間自八十年一月一日起，至八十五年十二月三十一日止（
      見原審調解卷四六頁至四八頁之上開返還土地事件確定判
      決、六九頁、訴字(一)卷五二至五七頁之上開協同辦理租約
      變更登記事件確定判決暨確定證明書、私有耕地租約、八
      四頁至九三頁之上開返還土地事件確定判決、訴字(二)卷八
      六頁之言詞辯論筆錄、本院卷四四頁之準備程序筆錄）。
    (三)訊塘埔小段二九之六、三十之三地號土地業於九十四年六
      月十六日經台北縣政府徵收，並予扣存補償費三分之一（
      見原審訴字(二)卷七二頁之台北縣政府函、訴字(二)卷八六頁
      之言詞辯論筆錄、本院卷四四頁之準備程序筆錄）。
    (四)丁○○於六十年十一月十六日最高法院六十年度台上字第
      三九三八號判決後至本件起訴前，並未對戊○○等四人或
      其被繼承人起訴請求返還系爭土地或確認租賃關係不存在
      之訴（見原審訴字(二)卷八六頁之言詞辯論筆錄、本院卷四
      四頁之準備程序筆錄）。
四、丁○○主張：兩造間就荖阡坑小段四八之一、四八之三、六
    九、六九之一、六九八、六九八之一、六九八之二地號及長
    道坑口小段一八二二、一八二二之一地號土地九筆，及訊塘
    埔小段二九、二九之六、三十、三十之三、三十之六及三十
    之十七地號土地六筆，從未有租賃之合意，亦未訂有任何書
    面租約，自不得以違法無效之租約登記，推定兩造間有租賃
    關係存在；縱認系爭租約登記為有效，兩造間之租賃關係亦
    應於八十五年十二月三十一日租期屆滿而消滅，戊○○等四
    人對訊塘埔小段二九之六、三十之三地號土地二筆被徵收代
    扣三分之一之地價補償費亦無受領之權利等情；而戊○○等
    四人則以前開情詞置辯。經查：
  甲、關於兩造間就訊塘埔小段二九、二九之六、三十、三十之
      三、三十之六及三十之十七地號土地六筆有無租賃關係存
      在部分：
  (一)按租佃關係是否存在，並不以租約是否登記為要件，租約登
    記乃為行政上管理而設，固足據為租約存在之立證方法，卻
    非其唯一準據（最高行政法院九十年度判字第一二六八號判
    決參照）。是本件丁○○與戊○○等四人之被繼承人鄭清港
    、鄭清泉間，就系爭土地雖有系爭租約之登記（見原審調解
    卷六九頁、訴字(一)卷五七頁），惟上開租約係由承租人一方
    單獨申請登記，而非雙方會同申請登記，且丁○○對系爭租
    約登記之合法性復表示質疑，自不能僅憑上開租約登記，即
    逕認兩造間就上開六筆土地有租賃關係存在，須就兩造所提
    出之各項事證，審酌判斷之。
  (二)次按確定判決之既判力，固以訴訟標的經表現於主文判斷之
    事項為限，判決理由並無既判力。但法院於判決理由中，就
    訴訟標的以外當事人主張之重要爭點，本於當事人辯論之結
    果，已為判斷時，除有顯然違背法令之情形，或當事人已提
    出新訴訟資料，足以推翻原判斷之情形外，應解為在同一當
    事人就該重要爭點所提起之訴訟，法院及當事人就該已經法
    院判斷之重要爭點，皆不得任作相反之判斷或主張，始符民
    事訴訟上之誠信原則（最高法院九十五年度台上字第一五七
    四號判決參照）。查丁○○曾於五十九年間就訊塘埔小段二
    九、二九之六、三十、三十之三、三十之六、三十之十七地
    號土地六筆（分割前為同小段二九、三十、三十之三地號）
    ，對戊○○等四人之被繼承人鄭清港、鄭清泉提起返還土地
    之訴（台灣台北地方法院五十九年度訴字第六三六六號），
    鄭清港、鄭清泉則以兩造間有租佃關係存在等語置辯，雖經
    該院為丁○○勝訴之判決，惟經鄭清港、鄭清泉上訴本院後
    ，經本院六十年度上字第五五二號判決於斟酌全辯論意旨及
    調查證據之結果，以丁○○對鄭清港、鄭清泉墾種上開土地
    至今二十年之事實不爭執，雖丁○○謂為無權占有，然依鄭
    清港、鄭清泉提出之小冊子，其中第九頁有鄭正志（即丁○
    ○之胞兄）收取五十六年佃租甘薯折價四百四十元，而記載
    「57.2.28鄭收440元字樣」（四百四十元中有另一承租人江
    萬生之租金二百元），經連同鄭正志承認為其書寫之另件委
    託書小字條及小本第八頁一併送請法務部調查局鑑定結果，
    認筆跡均相同，核之丁○○在租佃委員會調處時曾謂其全家
    遷居台北市後，其父鄭金江委由鄭清港等管理系爭土地，並
    對簽收四百四十元之事不爭執，僅謂係借款而非租金，及鄭
    正志連同訴外人江萬生承租另筆土地之租金一併簽收，以及
    鄭清港、鄭清泉墾耕系爭土地已歷二十年之情形，應認鄭正
    志代鄭金江收取租金為實在，兩造間就系爭土地確有租賃關
    係存在等理由，認定鄭清港、鄭清泉並非無權占有，因而廢
    棄改判駁回丁○○之訴；嗣丁○○提起上訴，復經最高法院
    六十年度台上字第三九三八號判決駁回其上訴而確定（見原
    審訴字(一)卷八四至九三頁、一Ｏ四頁至一Ｏ六頁之上開本院
    及最高法院確定判決），上開確定判決既已於判決理由中，
    就該事件之重要爭點即兩造間就分割前之訊塘埔小段二九、
    三十、三十之三地號土地三筆是否有租賃關係存在，本於當
    事人辯論及調查證據之結果而為判斷，揆諸前揭說明，丁○
    ○自不得在本件未提出任何新訴訟資料之情形下，反於前開
    確定判決認定之結果而主張其被繼承人鄭金江與戊○○等四
    人之被繼承人鄭清港、鄭清泉間，就分割前之訊塘埔小段二
    九、三十、三十之三地號土地三筆並無租賃之合意，本院亦
    不應為相反之判斷。從而，戊○○等四人抗辯彼等之被繼承
    人鄭清港、鄭清泉與丁○○之被繼承人鄭金江間，就分割前
    之訊塘埔小段二九、三十、三十之三地號土地三筆（嗣分割
    為同小段二九、二九之六、三十、三十之三、三十之六、三
    十之十七地號土地六筆），已有租賃之合意乙節，應屬可取
    。丁○○空言否認，殊不足取。
  (三)另按租賃為諾成契約，耕地租賃由當事人約定一方以田地租
    與他方使用，他方支付租金即成立生效，至耕地三七五減租
    條例第六條第一項雖有耕地租約應一律以書面為之之規定，
    惟該規定之意旨乃在防止當事人間事後生爭議，而以作成書
    面為證明之方法而已，並非以作成書面為租約之成立或生效
    要件（最高法院六十九年度台上字第一０二四號、六十九年
    度台上字第七一二號判決參照）。丁○○之被繼承人鄭金江
    與戊○○等四人之被繼承人鄭清港、鄭清泉間，就訊塘埔小
    段二九、二九之六、三十、三十之三、三十之六、三十之十
    七地號土地六筆，既有租賃之合意，已如上述。則彼等間即
    已成立耕地租賃契約，且應由丁○○及戊○○等四人分別繼
    受該租賃關係。雖丁○○舉出最高行政法院五十四年度判字
    第二四二號判例，主張耕地三七五租約應以「書面」為其成
    立要件云云，然觀諸上開判例意旨僅謂：「耕地三七五減租
    條例第六條第一項及臺灣省耕地租約登記辦法第二條第一項
    所規定耕地租約訂立之登記，應以已有合法訂立之耕地租約
    存在，為其前提要件。如事實上就耕地有租賃關係存在，而
    出租人或承租人拒絕訂立書面契約，則他方當事人可依上開
    條例第二十六條規定，申請調解調處成立，或經法院判決確
    定命對方訂立租約，以代替書面租約之訂立。此際對方當事
    人如不肯或不能會同申請為租約訂立之登記，始得依上開辦
    法第二條第一項後段規定，由一方單獨申請登記。本件原告
    與盧某間就系爭土地是否有租賃關係存在，既猶待民事法院
    判決，遑論租約之訂立，原告自無申請為租約訂立之登記之
    餘地」（見原審調解卷五八頁至五九頁），並未認耕地租賃
    契約為要式契約，耕地租賃關係之成立，須以「書面」為其
    要件。是丁○○據此判例內容，主張耕地租賃須以書面為之
    ，否則無法成立云云，殊有誤會。
  (四)復按耕地租約於租期屆滿時，除出租人依耕地三七五減租條
    例收回自耕外，如承租人願繼續承租者，應續訂租約，同條
    例第二十條定有明文。故租約期滿時，承租人如有請求續租
    之事實，縱為出租人所拒絕，租賃關係亦非因租期屆滿而當
    然消滅。又承租人於租期屆滿後祗須仍為租賃耕地之耕作收
    益，依耕地三七五減租條例第一條，適用民法第四百五十一
    條之規定，即應視為以不定期繼續耕地租賃契約（最高法院
    五十一年台上字第一八五八號、四十七年台上字第一五六八
    號判例參照）。系爭租約雖登記其租賃期間係自八十年一月
    一日起，至八十五年十二月三十一日止（見原審調解卷六九
    頁、訴字(一)卷五七頁），然戊○○等四人於該租期屆滿後，
    仍有在系爭土地耕作之事實，此有現場照片數幀可參（見原
    審訴字(一)卷五八頁至六二頁）。雖丁○○主張戊○○等四人
    對上開六筆土地早未從事耕作，處於廢耕狀態云云。惟經本
    院會同兩造至上開土地現場勘驗結果：訊塘埔小段三十地號
    土地目前種植綠竹、訊塘埔小段三十之十七地號土地目前亦
    種植綠竹、訊塘埔小段二九之六、三十之三地號土地二筆，
    均已被台北縣政府徵收為東西向快速道路用地、訊塘埔小段
    二九地號土地目前種植蕃薯、訊塘埔小段三十之六地號土地
    目前則種植蕃薯、金針，並無廢耕之情形，並有勘驗筆錄及
    本院所拍攝之現場照片可稽（見本院卷一三三頁至一四五頁
    ）。雖丁○○又主張訊塘埔小段三十之六地號土地之上開農
    作物為新近所種植云云。惟上開土地前因台北縣政府施作污
    水下水道工程時，誤將戊○○等四人在該土地上所種植之農
    作物剷平並鋪設水泥，嗣經戊○○等四人提出陳情，經台北
    縣政府承認確有疏失而於九十七年十一月二十二日予以恢復
    原狀，戊○○等四人立即種植蕃薯葉及金針，有戊○○等四
    人提出之台北縣政府水利局九十八年一月十二日北水污工字
    第0980015845號函可稽（見本院卷一七三頁）。足見丁○○
    所為此部分主張，亦不足取。揆諸前揭說明，兩造間就訊塘
    埔小段二九、二九之六、三十、三十之三、三十之六、三十
    之十七地號土地六筆之租賃關係，自不因租期屆滿而當然消
    滅。丁○○主張兩造間之租賃關係業因租期屆滿而消滅云云
    ，亦不足取。
 乙、關於兩造間就荖阡坑小段四八之一、四八之三、六九、六
     九之一、六九八、六九八之一、六九八之二地號及長道坑
     口小段一八二二、一八二二之一地號土地九筆有無租賃關
     係存在部分：
  (一)荖阡坑小段四八之一、四八之三、六九、六九之一、六九八
    、六九八之一、六九八之二地號（分割前為同小段四八之一
    、六九、六九之一、六九八地號）及長道坑口小段一八二二
    、一八二二之一地號（分割前為同小段一八二二地號）土地
    九筆，雖亦經本院六十年度上字第五五二號請求返還土地事
    件確定判決於理由中一併敘及，惟丁○○於上開訴訟事件中
    所請求返還之土地並不包含分割前之荖阡坑小段四八之一、
    六九、六九之一、六九八地號及長道坑口小段一八二二地號
    土地五筆在內，且觀諸該判決理由亦未就此部分兩造間究有
    無租賃關係存在為明確之認定，足見上開五筆土地自非屬前
    開訴訟之重要爭點甚明。是戊○○等四人執前開確定判決理
    由抗辯丁○○就上開五筆土地亦不得主張兩造間並無租賃關
    係存在云云，即不足取。
  (二)雖戊○○、丙○○前於八十四年間向原審起訴請求丁○○協
    同辦理租約變更登記事件（八十四年度訴字第四三號），該
    項租約固包含上開五筆土地在內，經原審為戊○○、丙○○
    勝訴之判決，惟丁○○於該訴訟進行中始終並未到場，該判
    決係為一造辯論之判決（見原審訴字(一)卷五二頁至五五頁）
    ，故有關兩造間就上開五筆土地究有無租賃關係存在，並未
    據丁○○於該訴訟中提出答辯或爭執，自非其重要爭點，且
    該判決亦未於理由中就兩造間關於上開五筆土地究有無租賃
    關係加以判斷論述，顯無爭點效之適用。是丁○○縱於本件
    訴訟主張兩造間就上開五筆土地並無租賃關係存在，亦無違
    反訴訟上誠信原則之問題。
  (三)雖戊○○等四人援引本院六十年度上字第五五二號確定判決
    於理由中之前開論述，及鄭清港、鄭清泉申請單獨訂立租約
    時所提出之「張吳鶯、褚榮、莊鎮江及楊水塗共同出具之單
    獨訂立租約登記四鄰證明書」及「施養源出具之單獨訂立租
    約登記保證書」，及證人即五十八年間曾擔任台北縣租佃調
    解委員會委員甲○○在本院證稱伊在五十八年間調解兩造間
    之租佃爭議時曾看到收租小冊子，資為丁○○與伊等之被繼
    承人鄭清港、鄭清泉間就荖阡坑小段四八之一、四八之三、
    六九、六九之一、六九八、六九八之一、六九八之二地號及
    長道坑口小段一八二二、一八二二之一地號土地九筆有租賃
    合意之論據，惟通觀本院上開確定判決僅係記載經調取鄭清
    港、鄭清泉申請調處之全部資料，鄭清港、鄭清泉係主張該
    案訟爭土地（即分割前之訊塘埔小段二九、三十、三十之三
    地號土地）每年繳租六百台斤甘薯，另五筆土地（即分割前
    之荖阡坑小段四八之一、六九、六九之一、六九八地號、及
    長道坑口小段一八二二地號土地）則由伊等開墾，故僅代繳
    賦稅，約定自五十八年起，每年收益業主得四成、佃農得六
    成，然為丁○○所否認等語，並未作成判斷認定鄭清港、鄭
    清泉就此部分主張為真正（見原審訴字(一)卷八六頁、一Ｏ五
    頁），且細譯該判決後續之內容，亦僅針對兩造間就分割前
    之訊塘埔小段二九、三十、三十之三地號土地三筆是否有租
    賃關係加以論述判斷，而該判決所舉之相關證據如小冊子等
    ，亦與本件分割前之荖阡坑小段四八之一、六九、六九之一
    、六九八地號、及長道坑口小段一八二二地號土地無任何關
    連，自無從憑該確定判決之內容，據為有利於戊○○等四人
    之認定。至鄭清港、鄭清泉於單獨申請租約登記時，固曾提
    出「張吳鶯、褚榮、莊鎮江及楊水塗共同出具之單獨訂立租
    約登記四鄰證明書」及「施養源出具之單獨訂立租約登記保
    證書」（上開出具四鄰證明書之張吳鶯、褚榮、莊鎮江、楊
    水塗及出具保證書之施養源均已死亡，為兩造所不爭執）以
    為證明（見原審訴字(一)卷二六五至二六七頁），然該出具四
    鄰證明書或保證書之人，與兩造有何關係？何以知悉兩造間
    之租賃情形？有無偏袒迴護之可能？均堪質疑，戊○○等四
    人復不能就此提出更進一步之證據資料以釋疑義，足見上開
    四鄰證明書及保證書顯不足以證明兩造間就分割前之荖阡坑
    小段四八之一、六九、六九之一、六九八地號及長道坑口小
    段一八二二地號土地，確有租賃之合意。雖戊○○等四人抗
    辯兩造間就荖阡坑小段四八之一、四八之三、六九、六九之
    一、六九八、六九八之一、六九八之二地號及長道坑口小段
    一八二二、一八二二之一地號土地九筆成立租賃關係之範圍
    均為全部云云（見原審訴字(二)卷八八頁之言詞辯論筆錄），
    惟經對照上開土地之登記謄本及系爭租約之記載（見原審調
    解卷三五頁至四三頁之土地登記謄本、六九頁、訴字(一)卷五
    七頁之系爭租約），該租約登記之承租面積均小於上開土地
    登記謄本所記載之面積，顯有矛盾，尚難認兩造間就上開九
    筆土地確有租賃之合意。又證人甲○○固在本院證稱伊在五
    十八年間調解兩造間之租佃爭議時曾看到收租小冊子云云（
    見本院卷一六三頁背面至一六四頁之準備程序筆錄），惟該
    證人並未舉出其所看到該收租小冊子所載出租人所收取之租
    金是否包括荖阡坑小段四八之一、四八之三、六九、六九之
    一、六九八、六九八之一、六九八之二地號及長道坑口小段
    一八二二、一八二二之一地號土地九筆之租金在內，亦難據
    為有利於戊○○等四人之認定。足見戊○○抗辯兩造間就上
    開九筆土地有租賃關係存在云云，亦不足取。
 丙、關於丁○○請求確認戊○○等四人對訊塘埔小段二九之六
     、三十之三地號土地二筆代扣三分之一之地價補償費受領
     請求權不存在部分：
     查兩造間就訊塘埔小段二九之六、三十之三地號土地二筆
     既有租賃關係存在，已如上述。按依法徵收或照價收買之
     土地為出租耕地時，除由政府補償承租人為改良土地所支
     付之費用，及尚未收穫之農作改良物外，並應由土地所有
     權人，以所得之補償地價，扣除土地增值稅後餘額之三分
     之一，補償耕地承租人；又前項補償承租人之地價，應由
     主管機關於發放補償或依法提存時，代為扣交，平均地權
     條例第十一條第一項、第二項定有明文。上開二筆土地既
     經台北縣政府徵收，為兩造所不爭執，並有台北縣政府九
     十四年七月八日北府地用字第0940482058號函可稽（見原
     審訴字(二)卷七二頁），則有關上開二筆土地之地價補償費
     ，戊○○等四人基於耕地承租人之身分，自得依前開規定
     受領扣除土地增值稅後餘額之三分之ㄧ。丁○○主張戊○
     ○等四人就上開部分地價補償費無受領權云云，亦不足取
     。
五、雖戊○○等四人另抗辯：丁○○提起本件消極確認之訴，已
    罹於消滅時效云云。惟按請求權，因十五年間不行使而消滅
    ，固為民法第一百二十五條前段所明定，然該消滅時效之客
    體，應為實體法上之請求權，即特定人得向特定人請求為一
    定行為之權利。查丁○○於本件訴訟並非基於實體法上之某
    種請求權而請求戊○○等四人為一定之行為，而係為釐清兩
    造間不明確之法律關係，而訴請確認兩造就系爭土地並無租
    賃關係存在，及戊○○等四人對於訊塘埔小段二九之六、三
    十之三地號土地之徵收地價補償費三分之一無受領權存在，
    自無前揭法條所定消滅時效之適用。足見戊○○等四人所為
    此部分抗辯，亦不足取。
六、雖戊○○等四人又抗辯：丁○○提起本件消極確認之訴有權
    利濫用之情形云云。惟按權利之行使，不得以損害他人為主
    要目的，固為民法第一百四十八條所明定，然此係在限制權
    利人行使權利，專以損害他人為主要目的。若當事人行使權
    利，雖足使他人喪失利益，苟非以損害他人為主要目的，即
    不受該條規定之限制（最高法院八十六年度台上字第一八０
    七號判決參照）。查丁○○提起本件消極確認之訴，其目的
    無非在於透過本件訴訟判決之結果，使兩造間就上開土地究
    有無租賃關係存在之爭議得以明確，核屬正當權利之行使，
    尚難認有何以損害他人為主要目的之情事。足見戊○○等四
    人所為此部分抗辯，亦不足取。
七、從而，丁○○請求確認兩造間就荖阡坑小段四八之一、四八
    之三、六九、六九之一、六九八、六九八之一、六九八之二
    地號及長道坑口小段一八二二、一八二二之一地號土地九筆
    租賃關係不存在部分，自屬應予准許；至超過上開部分之請
    求，即屬不應准許。原審就上開應予准許部分，所為戊○○
    等四人敗訴之判決，核無違誤，戊○○等四人之上訴論旨指
    摘原判決此部分不當，求予廢棄改判，為無理由；就上開不
    應准許部分，所為丁○○敗訴之判決，核無違誤。丁○○之
    上訴論旨指摘原判決此部分不當，求予廢棄改判，為無理由
    。
八、至兩造其餘之攻擊或防禦方法及未經援用之證據，經本院斟
    酌後，認為均不足以影響本判決之結果，自無逐一詳予論駁
    之必要，併此敘明。
據上論結，本件兩造之上訴均為無理由，依民事訴訟法第四百四
十九條第一項、第七十八條，判決如主文。
中    華    民    國    98    年    3     月    31    日
                    民事第六庭
                        審判長法  官  林鄉誠
                              法  官  梁玉芬
                              法  官  楊豐卿
正本係照原本作成。
不得上訴。
中    華    民    國    98    年    3     月    31    日
                              書記官  殷丹妮


司法院資訊處製作；財團法人民間司法改革基金會備份。
